【裁判字號】    95,台上,1162
【裁判日期】    950601
【裁判案由】    租佃爭議
【裁判全文】
最高法院民事判決            九十五年度台上字第一一六二號
    上  訴  人  甲○○
    訴訟代理人  徐揆智律師
                林幸慧律師
    被 上訴 人  郭松德（即祭祀公業郭宅管理人）
                        2-2.
    訴訟代理人  蔡進清律師
上列當事人間租佃爭議事件，上訴人對於中華民國九十四年五月
三日台灣高等法院台南分院第二審判決（九十三年度上字第一八
九號），提起上訴，本院判決如下：
    主  文
原判決廢棄，發回台灣高等法院台南分院。
    理  由
本件被上訴人主張：伊所有坐落（重測前）台南縣麻豆鎮○○段
一○三○地號，地目建，面積三○一六平方公尺土地，於民國四
十一年七月間由當時之公業管理人即訴外人郭明泉與上訴人之被
繼承人即訴外人郭文墨就前揭土地中之○．一四甲簽訂私有耕地
三七五租約。嗣後接續續約，最近一次已於九十一年十二月三十
一日屆滿六年。前揭土地經重測後改為台南縣麻豆鎮○○段四七
六地號土地面積四二八．七七平方公尺，並分割增加同段四七六
之一地號土地面積一七八九．三二平方公尺，租約所訂承租面積
為六一六點七五平方公尺土地，惟上訴人竟未自任耕作，而於土
地上興建磚瓦房及鐵架石綿瓦屋。磚瓦房房屋占用四七六之一地
號土地面積為一四二．二九平方公尺，鐵皮石綿瓦屋占用面積二
二七．四八平方公尺。則依耕地三七五減租條例第十六條第一、
二項規定，兩造租賃關係因此而歸於無效，租賃關係已不存在。
被上訴人自可本於耕地三七五減租條例第十六條第一、二項、民
法第七百六十七條、同法第四百五十五條之規定，請求上訴人拆
屋還地。又兩造系爭租約標的之土地既自始均為建地，依最高法
院八十八年台上字第一號判例意旨，足認兩造系爭租約標的之土
地並無耕地三七五減租條例規定之適用，而應適用民法有關租賃
之規定。系爭租約之租期既已屆滿，祭祀公業郭宅管理委員會於
期限屆滿前已決議收回土地，事後亦無續約情事，依民法第四百
五十條第一項規定，兩造間租賃契約自於期限屆滿時消滅，伊亦
得依民法第四百五十五條、第七百六十七條、土地法第一百零三
條第一款規定請求上訴人拆屋還地。再兩造所定租約，租賃範圍
麻豆鎮○○段第四七六之一地號土地面積為四九七．五三平方公
尺，四七六地號土地面積一一九．二二平方公尺，且承租使用位
置係在第四七六之一地號土地之北面，然上訴人實際占用麻豆鎮
○○段四七六之一地號土地之面積合計共達七九一．七六平方公
尺，已逾越承租範圍達二九四．二三平方公尺，該部分應屬無權
占有，爰依民法第七百六十七條規定，請求一併返還。系爭租賃
契約既已無效或消滅，上訴人自九十二年一月一日起，繼續占有
系爭土地，即屬無權占有，另占有超過租用部分之土地，亦為無
權占有，而獲得有相當於租金之不當得利，並致被上訴人受有損
失，依法自應負返還之責。併依土地法第一百零五條、第九十七
條規定，按系爭土地申報總價年息百分之十計算付賠償損害金。
求為確認兩造間就坐落台南縣麻豆鎮○○段四七六地號面積一一
九．二二平方公尺、同段四七六之一地號面積四九七．九三平方
公尺之土地租賃關係不存在。上訴人應將坐落前揭四七六之一地
號土地上如附圖Ａ１部分所示面積一四二．二九平方公尺之磚瓦
房、Ａ２部分所示面積二二七．四八平方公尺之鐵架石綿瓦房拆
除，將如附圖所示Ａ部分面積七九一．七六平方公尺土地交還伊
，並應自九十二年一月一日起至返還前項土地時止，按月給付伊
新台幣（下同）七千四百八十九元之損害金之判決。（第一審駁
回被上訴人關於逾此範圍之請求，未據其提起上訴。）
上訴人則以：伊係祭祀公業郭宅之派下員，使用祭祀公業土地係
依房系分配之位置，而非單純三七五租約所指之耕地，且系爭土
地在訂立三七五租約前地目即為建，本係可供建築之用地，並無
該條例所指變更為非耕地使用之情形。兩造訂定耕地租約歷經四
十年，伊均依約繳納租金並種植文旦及興建農舍，作為收穫作物
及存放農器之用，多年來雙方均無爭執，故被上訴人依未自任耕
作請求收回顯屬無理由等語，資為抗辯。
原審維持第一審所為被上訴人勝訴部分之判決，駁回上訴人之上
訴，無非以：被上訴人主張之上揭事實，業據提出土地登記簿謄
本、耕地租約等件為證，並經第一審法院履勘現場，由台南縣麻
豆地政事務所測量分別製作勘驗筆錄、複丈成果圖可稽。而依上
訴人聲請訊問之證人郭鐘古亦證述上訴人係依據耕地租約使用系
爭土地，並未提及有祭祀公業規約存在，且陳稱上訴人使用系爭
土地以前祭祀公業並未開過派下員大會等語，上訴人亦未提出任
何證據以實其說，則上訴人所辯係依派下權使用系爭土地云云，
實難信採，被上訴人主張上訴人使用系爭土地係依據兩造間所訂
之耕地租約，應可採取。而兩造就系爭東角段四七六及四七六之
一地號土地雖訂有私有耕地租約，惟上開土地於訂立租約時地目
均為「建」，非屬土地法第一百零六條所稱之農地，自與耕地三
七五減租條例規定之耕地租賃要件不符，應無耕地三七五減租條
例之適用。況上訴人於台南縣政府調處及第一審審理時均陳稱當
初承租時即興建房屋使用，有台南縣政府耕地租佃委員會調處程
序筆錄及第一審九十二年八月二十五日準備程序筆錄可參，且上
訴人在四七六之一地號承租土地上，目前現存建物確實跨越承租
地與非承租地，及自承上訴人之父親郭文墨承租之系爭土地於日
據時期已存在建築物使用該筆土地等情，足見上訴人承租系爭土
地並非供耕作之用，實與耕地租用之要件不符。又上訴人以系爭
土地上現有部分種植文旦等果樹，主張有供耕作云云，及證人陳
阿省於本院證稱：上訴人在土地被徵收之前，地上有種植文旦、
芒果、香蕉、釋迦、蔬菜等語，縱為實在，然依本院八十八年台
上字第一號判例意旨，該系爭土地地目既為建地，仍無耕地三七
五減租條例規定之適用。準此，兩造間就系爭土地之租賃關係，
既無耕地三七五減租條例之適用，即應適用民法關於租賃之規定
。而兩造間就系爭土地所訂租約之租期為六年，即自八十五年一
月一日起至九十一年十二月三十一日止，有租約可參，且為上訴
人所不爭，是租賃期間應於九十一年十二月三十一日已期滿，且
祭祀公業郭宅管理委員會已於期限屆滿前決議收回土地，此亦經
證人郭鐘古於第一審證述明確，並於九十二年五月二十八日由台
南縣麻豆鎮公所耕地租佃委員會，為兩造就被上訴人收回系爭土
地事進行調解，被上訴人自無可能同意續租或於租約期滿後繼續
收取租金而成立不定期租約，是依民法第四百五十條第一項之規
定，兩造間之租賃契約自於期限屆滿消滅，故被上訴人主張兩造
間就系爭土地之租賃契約已因期滿而消滅，應可採取。從而，被
上訴人請求確認兩造間就系爭四七六地號及四七六之一地號土地
之租賃關係不存在，為有理由，應予准許。兩造間之租賃關係既
已不存在，則被上訴人自得依據租賃之法律關係，訴請上訴人返
還租賃物即系爭東角段四七六之一地號土地。自租期屆滿之翌日
即九十二年一月一日起，上訴人占有系爭土地已屬無權占用。又
就系爭東角段四七六之一地號土地，原承租範圍僅四九七．五三
平方公尺，而上訴人使用之範圍有七九一．七六平方公尺，就超
過原承租範圍部分之土地（面積二九四．二三平方公尺），本即
屬無權占用，故被上訴人本於民法第七百六十七條規定之所有物
返還請求權請求上訴人將占用在系爭東角段四七六之一地號土地
上如附圖Ａ１部分所示，面積一四二．二九平方公尺之磚瓦房及
Ａ２所示，面積二二七．四八平方公尺之鐵皮石綿瓦屋拆除，並
將該四七六之一地號所使用之全部土地面積七九一．七六平方公
尺土地交還被上訴人，自屬有理，應予准許。系爭土地為被上訴
人所管理，而上訴人於九十二年一月一日起即屬無權占有系爭土
地，業如前述，是上訴人繼續占有系爭土地即受有相當於租金之
利益，致被上訴人任管理人之祭祀公業郭宅受有相當於租金之損
害，被上訴人自得請求上訴人返還因無權占有系爭土地所受之利
益。查系爭東角段四七六之一地號土地位處台南縣麻豆鎮西側臨
寬約十五米之中正路，地目為建，土地為不規則型不利使用，上
訴人現建有鐵皮石綿瓦屋、磚瓦屋及庭園使用面積達七九一．七
六平方公尺，且被上訴人係計劃興建祖厝使用，亦非商業繁榮之
處等情，認以八十九年申報地價每平方公尺二千二百七十元之百
分之五計算其損害金為適當，是被上訴人得請求之損害金應為每
月七千四百八十九元。綜上所述，被上訴人請求確認兩造間就坐
落台南縣麻豆鎮○○段四七六地號面積一一九．二二平方公尺，
同段四七六之一地號面積四九七．五三平方公尺土地之耕地租賃
關係不存在；及本於租賃物返還請求權、所有物返還請求權之法
律關係，請求上訴人將系爭四七六之一地號土地上如附圖Ａ１所
示面積一四二．二九平方公尺之磚瓦房及Ａ２所示面積二二七．
四八平方公尺之鐵架石綿瓦屋拆除，將所占用如附圖所示Ａ部分
面積七九一．七六平方公尺土地返還被上訴人，並依不當得利之
法律關係請求上訴人應自九十二年一月一日起至交還土地日止，
按月以七千四百八十九元計算之損害金，為有理由，應予准許等
詞，為其判斷之基礎。
惟查系爭四六七、四七六之一地號土地地目雖為建，惟於四十一
年間於承租之初倘係供農用，並於訂立耕地三七五書面租約後，
每六年換約一次。嗣因都市計畫變更為住宅區，被上訴人始欲終
止租約，收回建築，得否僅因本院八十八年台上字第一號判例對
於耕地租用之見解有所變更，即認當初訂立之租約，無耕地三七
五減租條例規定之適用，尚非無斟酌餘地。倘於承租之初即係供
建築使用，兩造當初所訂私有耕地租約，不適用耕地三七五減租
條例之規定，而應適用租地建屋之規定，則當事人就租地建屋部
分，是否以六年為期，抑係未定有期限，尚待釐清。縱訂約之初
，係以六年為期，惟被上訴人遲至九十二年間始請求上訴人拆屋
還地，是否有民法第四百五十一條之適用，亦非無疑。若系爭租
約已成不定期限之租約，原審謂被上訴人得依土地法第一百零三
條第一款規定收回基地，非無可議。末查本件就租約是否存在及
上訴人越界建築之位置為何，尚待原審調查審認，則被上訴人得
否請求上訴人給付損害金及其金額為何，均屬未定，自應將本件
訴訟全部予以廢棄發回。上訴論旨，指摘原判決不當，求予廢棄
，非無理由。
據上論結，本件上訴為有理由。依民事訴訟法第四百七十七條第
一項、第四百七十八條第二項，判決如主文。
中    華    民    國  九十五  年    六    月    一    日
                      最高法院民事第六庭
                          審判長法官  許  朝  雄
                                法官  謝  正  勝
                                法官  鄭  玉  山
                                法官  吳  麗  女
                                法官  袁  靜  文
      本件正本證明與原本無異
                                      書  記  官
中    華    民    國  九十五  年    六    月  二十一  日
                                                Ｒ


司法院資訊處製作；財團法人民間司法改革基金會備份。
